ACORDAO-COMPLETO-2496485

ACÓRDÃO 18904/2021 ATA 41/2021 - PRIMEIRA CÂMARA

VISTOS, relatados e discutidos estes autos de Tomada de Contas Especial instaurada pelo Fundo Nacional de Desenvolvimento da Educação em desfavor dos ex-Prefeitos de Eirunepé/AM, Joaquim Neto Cavalcante Monteiro (2013 a 2016) , e Raylan Barroso de Alencar (2017 a 2020) , em razão da omissão no dever de prestar contas dos recursos recebidos por força do Programa de Educação Infantil - Apoio Suplementar, no exercício de 2013,
ACORDAM os Ministros do Tribunal de Contas da União, reunidos em sessão da 1ª Câmara, ante as razões expostas pelo Relator, em:
9.1. julgar irregulares as contas de Joaquim Neto Cavalcante Monteiro, com fundamento nos arts. 1º, inciso I, 16, inciso III, alíneas "a" e "c", da Lei 8.443/1992, condenando-lhe, com fundamento nos arts. 19 e 23, inciso III, da Lei 8.443/1992, ao pagamento da quantia de R$ 181.292,98 (cento e oitenta e um mil, duzentos e noventa e dois reais, noventa e oito centavos) , fixando-lhe o prazo de quinze dias, a contar da notificação, para que seja comprovado, perante o Tribunal (art. 214, inciso III, alínea "a", do Regimento Interno) , o recolhimento da dívida aos cofres do Fundo Nacional de Desenvolvimento da Educação - FNDE, atualizadas monetariamente e acrescidas dos juros de mora calculados a partir de 5/11/2013 até a data do efetivo recolhimento, na forma prevista na legislação em vigor, descontadas as parcelas nos valores de R$ 1.521,72 (um mil, quinhentos e vinte e um reais e setenta e dois centavos) e R$ 0,77 (setenta e sete centavos) , devolvidas em 16/1/2019 e 18/1/2019, respectivamente;
9.2. aplicar a Joaquim Neto Cavalcante Monteiro, com fundamento no art. 57 da Lei 8.443/1992, multa no valor de R$ 28.000,00 (vinte e oito mil reais) , fixando-lhe o prazo de quinze dias, a contar da notificação, para comprovar, perante o Tribunal, nos termos do art. 214, inciso III, alínea "a", do RI/TCU, o recolhimento da referida quantia ao Tesouro Nacional, atualizada monetariamente desde a data deste Acórdão até a do efetivo recolhimento, se for paga após o vencimento, na forma da legislação em vigor;
9.3. julgar irregulares as contas de Raylan Barroso de Alencar, com fundamento nos arts. 1º, inciso I, 16, inciso III, alíneas "a" e "b", da Lei 8.443/1992;
9.4. aplicar a Raylan Barroso de Alencar, com fundamento nos arts. 19, parágrafo único, e 58, inciso I, da Lei 8.443/1992, multa no valor de R$ 10.000,00 (dez mil reais) , fixando-lhe o prazo de quinze dias, a contar da notificação, para comprovar, perante o Tribunal, nos termos do art. 214, inciso III, alínea "a", do RI/TCU, o recolhimento da referida quantia ao Tesouro Nacional, atualizada monetariamente desde a data do presente Acórdão até a do efetivo recolhimento, se for paga após o vencimento, na forma da legislação em vigor;
9.5. autorizar, desde logo, nos termos do art. 28, inciso II, da Lei 8.443/1992, a cobrança judicial das dívidas caso não atendidas as notificações; 
9.6. remeter cópia deste Acordão à Procuradoria da República no Estado do Amazonas, com fundamento no art. 12, inciso IV, da Lei 8.443/1992, c/c o § 7º, in fine, do art. 209 do Regimento Interno do TCU, para o ajuizamento das ações que considere cabíveis; e
9.7. dar ciência desta deliberação aos responsáveis.

Tomada de Contas Especial instaurada pelo Fundo Nacional de Desenvolvimento da Educação em razão de Omissão no dever de prestar contas, para atendimento ao Programa de Educação Infantil - Apoio Suplementar, exercício 2013.

Primeira Câmara

Município de Eirunepé/AM.

3. Responsáveis: Joaquim Neto Cavalcante Monteiro (CPF XXX.913.942-XX) e Raylan Barroso de Alencar (CPF XXX.763.322-XX).

13.1. Ministros presentes: Benjamin Zymler (na Presidência), Vital do Rêgo e Jorge Oliveira.
13.2. Ministros-Substitutos presentes: Augusto Sherman Cavalcanti (Relator) e Weder de Oliveira.

ACORDAO-COMPLETO-2560261

Acórdão 9187/2022 - Primeira Câmara

AUGUSTO SHERMAN

A SecexTCE elaborou a instrução de mérito à peça 42, transcrita a seguir, a qual recebeu a aprovação dos dirigentes daquela unidade técnica.
	INTRODUÇÃO
1.	Cuidam os autos de tomada de contas especial instaurada pelo Fundo Nacional de Desenvolvimento da Educação, em desfavor de Joaquim Neto Cavalcante Monteiro, Prefeito Municipal no período de 1º/1/2013 a 31/12/2016, e de Raylan Barroso de Alencar, Prefeito Municipal no período de 1º/1/2017 a 31/12/2020, em razão da omissão no dever de prestar contas dos recursos recebidos por força do Programa de Educação Infantil - Apoio Suplementar, no exercício de 2013, cujo prazo encerrouse em 21/10/2018.
HISTÓRICO
2.	Em 20/4/2020, com fundamento na IN/TCU 71/2012, alterada pela IN/TCU 76/2016 e DN/TCU 155/2016, o dirigente do Fundo Nacional de Desenvolvimento da Educação autorizou a instauração da tomada de contas especial (peça 1) . O processo foi registrado no sistema e-TCE com o número 1229/2020.
3.	Os recursos repassados pelo FNDE ao município de Eirunepé/AM, no âmbito do Programa de Educação Infantil - Apoio Suplementar - exercício 2013, totalizaram R$ 181.292,98 (peça 3) .
4.	O fundamento para a instauração da Tomada de Contas Especial, conforme consignado na matriz de responsabilização elaborada pelo tomador de contas, foi a constatação da seguinte irregularidade:
Não comprovação da boa e regular aplicação dos recursos federais repassados à Prefeitura Municipal de Eirunepé - AM, em face da omissão no dever de prestar contas dos valores transferidos, no âmbito do Programa de Educação Infantil - Apoio Suplementar, no exercício de 2013, cujo prazo encerrouse em 21/10/2018.
5.	Os responsáveis arrolados na fase interna foram devidamente comunicados e, diante da ausência de justificativas suficientes para elidir a irregularidade e da não devolução dos recursos, instaurou-se a tomada de contas especial.
6.	No relatório (peça 12) , o tomador de contas concluiu que o prejuízo importaria no valor original de R$ 181.292,98, imputando-se a responsabilidade a Joaquim Neto Cavalcante Monteiro, Prefeito Municipal no período de 1º/1/2013 a 31/12/2016, na condição de gestor dos recursos, e a Raylan Barroso de Alencar, Prefeito Municipal no período de 1º/1/2017 a 31/12/2020, na condição de prefeito sucessor.
7.	Em 26/7/2020, a Controladoria-Geral da União emitiu o relatório de auditoria (peça 16) , em concordância com o relatório do tomador de contas. O certificado de auditoria e o parecer do dirigente do órgão de controle interno concluíram pela irregularidade das presentes contas (peças 17 e 18) .
8.	Em 7/8/2020, o ministro responsável pela área atestou haver tomado conhecimento das conclusões contidas no relatório e certificado de auditoria, bem como do parecer conclusivo do dirigente do órgão de controle interno, manifestando-se pela irregularidade das contas, e determinou o encaminhamento do processo ao Tribunal de Contas da União (peça 19) .
9.	Na instrução inicial (peça 24) , analisando-se os documentos nos autos, concluiu-se pela necessidade de realização de citação e audiência para as seguintes irregularidades:
9.1.	Irregularidade 1: não comprovação da boa e regular aplicação dos recursos federais repassados ao município de Eirunepé/AM, em face da omissão no dever de prestar contas dos valores transferidos, no âmbito do Programa de Educação Infantil - Apoio Suplementar, no exercício de 2013, cujo prazo encerrou-se em 21/10/2018.
9.1.1.	Evidência da irregularidade: documento técnico presente na peça 5.
9.1.2.	Normas infringidas: art. 37, caput, c/c o art. 70, parágrafo único, da Constituição da República Federativa do Brasil; art. 93, do Decreto-lei 200/1967; art. 66, do Decreto 93.872/1986; e art. 10, inciso III, alínea 'e', e 13, da Resolução CD/FNDE 17/2013.
9.1.3.	Débitos relacionados ao responsável Joaquim Neto Cavalcante Monteiro:
	Data de ocorrência
	Valor histórico (R$) 
	Débito / Crédito

	5/11/2013
	181.292,98
	Débito

	16/1/2019
	    1.521,72
	Crédito

	18/1/2019
	           0,77
	Crédito

9.1.4.	Cofre credor: Fundo Nacional de Desenvolvimento da Educação.
9.1.5.	Responsável: Joaquim Neto Cavalcante Monteiro.
9.1.5.1.	Conduta: não demonstrar a boa e regular aplicação dos recursos federais recebidos e geridos por meio do Programa de Educação Infantil - Apoio Suplementar, no exercício de 2013, em face da omissão na prestação de contas, cujo prazo encerrou-se em 21/10/2018.
9.1.5.2.	Nexo de causalidade: a conduta descrita impediu o estabelecimento do nexo causal entre as possíveis despesas efetuadas com os recursos recebidos, no âmbito do Programa de Educação Infantil - Apoio Suplementar, no exercício de 2013, em afronta ao art. 37, caput, c/c o art. 70, parágrafo único, da Constituição da República Federativa do Brasil; art. 93, do Decreto-lei 200/1967; art. 66, do Decreto 93.872/1986; e art. 10, inciso III, alínea 'e', e 13, da Resolução CD/FNDE 17/2013.
9.1.5.3.	Culpabilidade: não há excludentes de ilicitude, de culpabilidade e de punibilidade; é razoável supor que o responsável tinha consciência da ilicitude de sua conduta; era exigível conduta diversa da praticada, qual seja, desincumbir-se do seu dever por meio da apresentação da prestação de contas no prazo e forma devidos e/ou disponibilizar as condições materiais mínimas e necessárias para que seu sucessor pudesse prestar contas.
9.1.6.	Encaminhamento: citação.
9.2.	Irregularidade 2: não cumprimento do prazo originalmente estipulado para prestação de contas do Programa de Educação Infantil - Apoio Suplementar, no exercício de 2013, cujo prazo encerrou-se em 21/10/2018.
9.2.1.	Evidência da irregularidade: documento técnico presente na peça 5.
9.2.2.	Normas infringidas: art. 37, caput, c/c o art. 70, parágrafo único, da Constituição da República Federativa do Brasil; art. 93, do Decreto-lei 200/1967; art. 66, do Decreto 93.872/1986; e art. 10, inciso III, alínea 'e', e 13, da Resolução CD/FNDE 17/2013.
9.2.3.	Responsável: Raylan Barroso de Alencar.
9.2.3.1.	Conduta: descumprir o prazo originalmente estipulado para prestação de contas dos recursos federais recebidos à conta do Programa de Educação Infantil - Apoio Suplementar, no exercício de 2013, o qual se encerrou em 21/10/2018.
9.2.3.2.	Nexo de causalidade: a conduta descrita impediu o estabelecimento do nexo causal entre as possíveis despesas efetuadas com os recursos recebidos, no âmbito do Programa de Educação Infantil - Apoio Suplementar, no exercício de 2013, em afronta ao art. 37, caput, c/c o art. 70, parágrafo único, da Constituição da República Federativa do Brasil; art. 93, do Decreto-lei 200/1967; art. 66, do Decreto 93.872/1986; e art. 10, inciso III, alínea 'e', e 13, da Resolução CD/FNDE 17/2013.
9.2.3.3.	Culpabilidade: não há excludentes de ilicitude, de culpabilidade e de punibilidade; é razoável supor que o responsável tinha consciência da ilicitude de sua conduta; era exigível conduta diversa da praticada, qual seja, desincumbir-se do seu dever por meio da apresentação da prestação de contas no prazo e forma devidos.
9.2.4.	Encaminhamento: audiência.
10.	Em cumprimento ao pronunciamento da unidade (peça 26) , foram efetuadas citação e audiência dos responsáveis, nos moldes adiante:
a) Joaquim Neto Cavalcante Monteiro - promovida a citação do responsável, conforme delineado adiante:
	Comunicação: Ofício 45572/2020-TCU/Seproc (peça 29) 
Data da Expedição: 2/9/2020
Data da Ciência: 21/10/2020 (peça 37) 
Nome Recebedor: Elan Tabosa Monteiro
Observação: Ofício enviado para o endereço do responsável, conforme pesquisa na base de dados no sistema da Receita Federal, custodiada pelo TCU (peça 28) 
Fim do prazo para a defesa: 5/11/2020

b)	 Raylan Barroso de Alencar - promovida a audiência do responsável, conforme delineado adiante:
	Comunicação: Ofício 45570/2020-TCU/Seproc (peça 30) 
Data da Expedição: 2/9/2020
Data da Ciência: 15/10/2020 (peça 38) 
Nome Recebedor: Antonio Sidney de Sousa
Observação: Ofício enviado para o endereço do responsável, conforme pesquisa na base de dados nos sistemas corporativos do TCU, custodiada pelo TCU (peça 27) 
Fim do prazo para a defesa: 30/10/2020

11.	Conforme Despacho de Conclusão das Comunicações Processuais (peça 39) , as providências inerentes às comunicações processuais foram concluídas.
12.	Transcorrido o prazo regimental, o responsável Joaquim Neto Cavalcante Monteiro permaneceu silente, devendo ser considerado revel, nos termos do art. 12, § 3º, da Lei 8.443/1992, e o responsável Raylan Barroso de Alencar apresentou defesa, que será analisada na seção Exame Técnico.
ANÁLISE DOS PRESSUPOSTOS DE PROCEDIBILIDADE DA IN/TCU 71/2012
Avaliação de Viabilidade do Exercício do Contraditório e Ampla Defesa
13.	Verifica-se que não houve o transcurso de mais de dez anos desde o fato gerador sem que tenha havido a notificação dos responsáveis pela autoridade administrativa federal competente (art. 6º, inciso II, c/c art. 19, da IN/TCU 71/2012, modificada pela IN/TCU 76/2016) , uma vez que o fato gerador da irregularidade sancionada ocorreu em 22/10/2018, haja vista que o vencimento do prazo para prestação de contas deu-se em 21/10/2018, e os responsáveis foram notificados sobre a irregularidade, pela autoridade administrativa competente, conforme abaixo:
13.1.	Joaquim Neto Cavalcante Monteiro, por meio do ofício acostado à peça 6, p. 2-3, recebido em 10/1/2020, conforme Rastreamento do AR (peça 8, p. 2) ; e
13.2.	Raylan Barroso de Alencar, por meio do ofício acostado à peça 7, recebido em 8/1/2019, conforme AR (peça 9) .
Valor de Constituição da TCE
14.	Verifica-se, ainda, que o valor atualizado do débito apurado (sem juros) , em 1º/1/2017, é de R$ 230.260,21, portanto, superior ao limite mínimo de R$ 100.000,00, na forma estabelecida conforme os arts. 6º, inciso I, e 19, da IN/TCU 71/2012, modificada pela IN/TCU 76/2016.
OUTROS PROCESSOS/DÉBITOS NOS SISTEMAS DO TCU COM OS MESMOS RESPONSÁVEIS
15.	Informa-se que foram encontrados processos no Tribunal com os mesmos responsáveis:
	Responsável
	Processos

	Joaquim Neto Cavalcante Monteiro
	Processo 021.288/2020-8 (TCE, aberto) ; Processo 010.576/2020-7 (TCE, aberto) ; Processo 029.032/2018-0 (TCE, aberto) ; Processo 004.061/2016-0 (TCE, encerrado) ; e Processo 011.748/2016-8 (TCE, aberto) 

	Raylan Barroso de Alencar
	Processo 021.288/2020-8 (TCE, aberto) ; Processo 010.576/2020-7 (TCE, aberto) ; e Processo 036.145/2020-3 (TCE, aberto) 

16.	A tomada de contas especial está, assim, devidamente constituída e em condição de ser instruída.
EXAME TÉCNICO
Da validade das notificações:
17.	Preliminarmente, cumpre tecer breves considerações sobre a forma como são realizadas as comunicações processuais no TCU. A esse respeito, destacam-se o art. 179, do Regimento Interno do TCU (Resolução 155, de 4/12/2002) , e o art. 4º, inciso III, § 1º, da Resolução TCU 170, de 30 de junho de 2004, in verbis:
Art. 179. A citação, a audiência ou a notificação, bem como a comunicação de diligência, farse-ão:
I - mediante ciência da parte, efetivada por servidor designado, por meio eletrônico, fac-símile, telegrama ou qualquer outra forma, desde que fique confirmada inequivocamente a entrega da comunicação ao destinatário;
II - mediante carta registrada, com aviso de recebimento que comprove a entrega no endereço do destinatário;
III - por edital publicado no Diário Oficial da União, quando o seu destinatário não for localizado;
 (...) 
Art. 3º As comunicações serão dirigidas ao responsável, ou ao interessado, ou ao dirigente de órgão ou entidade, ou ao representante legal ou ao procurador constituído nos autos, com poderes expressos no mandato para esse fim, por meio de:
I - correio eletrônico, fac-símile ou telegrama;
II - servidor designado;
III - carta registrada, com aviso de recebimento;
IV - edital publicado no Diário Oficial da União, quando o seu destinatário não for localizado, nas hipóteses em que seja necessário o exercício de defesa.
Art. 4º. Consideram-se entregues as comunicações:
I - efetivadas conforme disposto nos incisos I e II do artigo anterior, mediante confirmação da ciência do destinatário;
II - realizadas na forma prevista no inciso III do artigo anterior, com o retorno do aviso de recebimento, entregue comprovadamente no endereço do destinatário;
III - na data de publicação do edital no Diário Oficial da União, quando realizadas na forma prevista no inciso IV do artigo anterior.
§ 1º O endereço do destinatário deverá ser previamente confirmado mediante consulta aos sistemas disponíveis ao Tribunal ou a outros meios de informação, a qual deverá ser juntada ao respectivo processo.
 (...) 
18.	Bem se vê, portanto, que a validade da citação via postal não depende de que o aviso de recebimento seja assinado pelo próprio destinatário da comunicação, o que dispensa, no caso em tela, a entrega do AR em 'mãos próprias'. A exigência da norma é no sentido de o Tribunal verificar se a correspondência foi entregue no endereço correto, residindo aqui a necessidade de certeza inequívoca.
19.	Não é outra a orientação da jurisprudência do TCU, conforme se verifica dos julgados a seguir transcritos:
São válidas as comunicações processuais entregues, mediante carta registrada, no endereço correto do responsável, não havendo necessidade de que o recebimento seja feito por ele próprio (Acórdão 3648/2013-TCU-Segunda Câmara, Relator Ministro José Jorge) ;
É prescindível a entrega pessoal das comunicações pelo TCU, razão pela qual não há necessidade de que o aviso de recebimento seja assinado pelo próprio destinatário. Entregandose a correspondência no endereço correto do destinatário, presume-se o recebimento da citação (Acórdão 1019/2008-TCU-Plenário, Relator Ministro Benjamin Zymler) ;
As comunicações do TCU, inclusive as citações, deverão ser realizadas mediante Aviso de Recebimento - AR, via Empresa Brasileira de Correios e Telégrafos, bastando para sua validade que se demonstre que a correspondência foi entregue no endereço correto (Acórdão 1526/2007-TCU-Plenário, Relator Ministro Aroldo Cedraz) .
20.	A validade do critério de comunicação processual do TCU foi referendada pelo Supremo Tribunal Federal, nos termos do julgamento do MS-AgR 25.816/DF, por meio do qual se afirmou a desnecessidade da ciência pessoal do interessado, entendendo-se suficiente a comprovação da entrega do 'AR' no endereço do destinatário:
Ementa: agravo regimental. Mandado de segurança. Desnecessidade de intimação pessoal das decisões do tribunal de contas da união. art. 179 do regimento interno do TCU. Intimação do ato impugnado por carta registrada, iniciado o prazo do art. 18 da lei nº 1.533/51 da data constante do aviso de recebimento. Decadência reconhecida. Agravo improvido.
O envio de carta registrada com aviso de recebimento está expressamente enumerado entre os meios de comunicação de que dispõe o Tribunal de Contas da União para proceder às suas intimações.
O inciso II do art. 179 do Regimento Interno do TCU é claro ao exigir apenas a comprovação da entrega no endereço do destinatário, bastando o aviso de recebimento simples.
Da revelia do responsável Joaquim Neto Cavalcante Monteiro.
21.	No caso vertente, a citação do responsável Joaquim Neto Cavalcante Monteiro se deu em endereço proveniente de pesquisa de endereços realizadas pelo TCU (vide parágrafos acima) , em endereço constante na base de dados da Receita custodiada pelo TCU (peça 28) . A entrega do ofício citatório nesse endereço ficou comprovada (peças 29 e 37) .
22.	Vale ressaltar que este Tribunal tem destacado a utilização do cadastro da Receita Federal do Brasil (RFB) , como fonte de endereço mais confiável. No Voto condutor do Acórdão 317/2010-TCU-Plenário, o Ministro Benjamin Zymler afirmou que 'esta Corte tem considerado adequado enviar as comunicações para o endereço constante do cadastro na Receita Federal, pois o contribuinte é obrigado a atualizá-lo anualmente (Acórdão 184/2009-TCU-Segunda Câmara e 1.328/2009Plenário) '.
23.	Nos processos do TCU, a revelia não leva à presunção de que seriam verdadeiras todas as imputações levantadas contra os responsáveis, diferentemente do que ocorre no processo civil, em que a revelia do réu opera a presunção da verdade dos fatos narrados pelo autor (Acórdão 1009/2018-TCU-Plenário, Relator Ministro Bruno Dantas; Acórdão 2369/2013-TCU-Plenário, Relator Ministro Benjamin Zymler e Acórdão 2449/2013-TCU-Plenário, Relator Ministro Benjamin Zymler) . Dessa forma, a avaliação da responsabilidade do agente não pode prescindir da prova existente no processo ou para ele carreada.
24.	Ao não apresentar sua defesa, o responsável deixou de produzir prova da regular aplicação dos recursos sob sua responsabilidade, em afronta às normas que impõem, aos gestores públicos, a obrigação legal de, sempre que demandados pelos órgãos de controle, apresentar os documentos que demonstrem a correta utilização das verbas públicas, a exemplo do contido no art. 93, do DecretoLei 200/1967: 'Quem quer que utilize dinheiros públicos terá de justificar seu bom e regular emprego na conformidade das leis, regulamentos e normas emanadas das autoridades administrativas competentes.'
25.	Mesmo as alegações de defesa não sendo apresentadas, considerando o princípio da verdade real que rege esta Corte, procurou-se buscar, em manifestações do responsável, na fase interna e externa desta Tomada de Contas Especial, se havia algum argumento que pudesse ser aproveitado a seu favor.
26.	No entanto, o responsável não se manifestou na fase interna, não havendo, assim, nenhum argumento que possa vir a ser analisado e posteriormente servir para afastar as irregularidades apontadas.
27.	Em consulta ao sistema corporativo do instaurador (SIGPC) , realizada na data de 28/7/2021, verifica-se que o responsável também não apresentou contas junto ao instaurador e continua inadimplente (peça 41) .
28.	Em se tratando de processo em que a parte interessada não se manifestou acerca das irregularidades imputadas, não há elementos para que se possa efetivamente aferir e reconhecer a ocorrência de boa-fé na conduta do responsável, podendo este Tribunal, desde logo, proferir o julgamento de mérito pela irregularidade das contas, conforme os termos dos §§ 2º e 6º do art. 202 do Regimento Interno do TCU (Acórdão 2064/2011-TCU-Primeira Câmara, Relator Ministro Ubiratan Aguiar; Acórdão 6182/2011-TCU-Primeira Câmara, Relator Ministro Weber de Oliveira; Acórdão 4072/2010-TCU-Primeira Câmara, Relator Ministro Valmir Campelo; Acórdão 1189/2009-TCU-Primeira Câmara, Relator Ministro Marcos Bemquerer; e Acórdão 731/2008-TCU-Plenário, Relator Ministro Aroldo Cedraz) .
29.	Dessa forma, o responsável Joaquim Neto Cavalcante Monteiro deve ser considerado revel, nos termos do art. 12, § 3º, da Lei 8.443/1992, devendo as contas serem julgadas irregulares, condenando-o ao débito apurado e aplicando-lhe a multa prevista no art. 57, da Lei 8.443/1992.
Da defesa do responsável Raylan Barroso de Alencar.
30.	O responsável Raylan Barroso de Alencar apresentou defesa, que passa a ser analisada em seguida.
31.	Argumento (peça 35) :
31.1.	O responsável alega que não era Prefeito em 2013, não fora recebedor dos recursos públicos federais e não possui responsabilidade por eventual malversação dos referidos recursos causada pelo exPrefeito, sendo que apenas o prazo final para prestação de contas adentrou seu mandato eletivo.
31.2.	Afirma que toda e qualquer responsabilidade da omissão do dever de prestar contas do referido programa federal deve ser inteiramente direcionada ao Prefeito da época, Sr. Joaquim Neto Cavalcante Monteiro, verdadeiro responsável pelas irregularidades.
31.3.	Informa que o ex-Prefeito, Sr. Joaquim Neto Cavalcante Monteiro, não deixou documentos nos arquivos municipais, que oportunizasse, ao responsável, a devida prestação de contas do presente programa federal.
31.4.	Esclarece que, ao assumir a administração municipal em 1º/1/2017, deparou-se com um verdadeiro caos administrativo causado pelo ex-prefeito, principalmente com a ausência de importantes documentos relacionados a convênios, termos de compromisso, contratos em geral, programas, etc., por meio de verbas federais e estaduais, inclusive não sendo sequer realizada a transição de governo.
31.5.	Afirma que somente teve conhecimento da não prestação de contas dos recursos após recebimento de expedientes do próprio FNDE, em 2017, e que, após diversas buscas pelos representantes da Secretaria municipal de Educação, dentre outros servidores municipais, que organizavam os arquivos da Prefeitura, no início de sua gestão, em janeiro de 2017, notou-se que inexistiam documentos comprobatórios dos gastos com os recursos em questão.
31.6.	Dessa forma, foi protocolada representação criminal no Ministério Público Federal, no exercício de 2018, dentre outras medidas judiciais e administrativas cabíveis.
32.	Análise do argumento: 
32.1.	Em linhas gerais, o responsável justifica que quem geriu os recursos foi o seu antecessor, e a ele cabia o dever de prestar contas, uma vez que não houve processo de transição de mandatos, bem como o exPrefeito não repassou qualquer documento à nova gestão, inclusive os necessários para prestar contas do Programa de Educação Infantil - Apoio Suplementar, no exercício de 2013.
32.2.	No entanto, a afirmação de que adotou medidas judiciais e administrativas cabíveis para a salvaguarda do erário não se sustenta se não vier acompanhada de documentação comprobatória de tais medidas. No caso concreto, conquanto anuncie, nas suas alegações, que comprovará a adoção das referidas medidas concretas de resguardo ao erário, e de que buscou reunir a documentação pertinente, mas não a encontrou nos arquivos da prefeitura, por meio de documentação supostamente encaminhada em anexo à defesa, não foi isso que ocorreu.
32.3.	O único documento que o responsável junta aos autos, em sua defesa, trata-se de um histórico de 'Notícia de Fato - NF', que não faz qualquer referência ao Programa de Educação Infantil - Apoio Suplementar, no exercício de 2013, não sendo possível admiti-lo como prova de providência de resguardo ao erário.
32.4.	Essa constatação é corroborada também pela consulta ao Sistema de Gestão de Prestação de Contas, cuja tela foi inserida a seguir, na qual é possível verificar a inexistência de envio de qualquer documento relacionado à suposta representação ao Ministério Público Federal:
32.5.	Cumpre enaltecer que a obrigação primária de prestar contas dos recursos transferidos ao município recai sobre o prefeito em cuja gestão se enquadra a data prevista para fazê-lo (Acórdão 3576/2019-TCU-Segunda Câmara, Relatora Ministra Ana Arraes) .
32.6.	No caso concreto, não há registro, no sistema SIGPC, de que a prestação de contas tenha sido apresentada, ainda que de forma extemporânea (peça 41) . Ouvido em audiência justamente pelo não cumprimento do prazo para a prestação de contas do programa em apreço, o responsável não trouxe qualquer esclarecimento para não ter se desincumbido do seu dever na forma e prazo devidos, permanecendo, portanto, injustificada a caracterização da omissão.
32.7.	É de se destacar que o dever de prestar contas, de matriz constitucional, é inerente à gestão de recursos públicos, constituindo um dos pilares do sistema republicano. A sua ausência significa não somente o descumprimento da Constituição e da legislação em vigor, mas a violação da transparência na prática dos atos de gestão, a ausência de comprovação da lisura no trato com a coisa pública, e a possibilidade sempre presente de que a totalidade dos recursos públicos federais, transferida ao Município, tenha sido integralmente desviada, em benefício de administrador ímprobo, ou de pessoas por ele determinadas. Pela concreta violação de normas e princípios fundamentais, a exemplo dos da legalidade, moralidade e publicidade, não deve ser tolerado tal comportamento por parte do administrador. Na hipótese dos autos, o responsável vem infringindo esse dever desde o órgão de origem, sem oferecer qualquer justificativa para a sua grave negligência.
32.8.	Dessa forma, rejeitam-se as razões de justificativa apresentadas.
33.	Da análise procedida acima, verifica-se que os argumentos de defesa não foram suficientes para elidir a irregularidade pela qual está sendo responsabilizado, de forma que devem ser rejeitados.
34.	Não há elementos para que se possa efetivamente aferir e reconhecer a ocorrência de boa-fé na conduta de Raylan Barroso de Alencar, podendo este Tribunal, desde logo, proferir o julgamento de mérito pela irregularidade das contas, conforme os termos dos §§ 2º e 6º do art. 202 do Regimento Interno do TCU, com aplicação da multa prevista no art. 58, inciso I, da Lei 8.443/1992.
35.	Cumpre observar, ainda, que a conduta dos responsáveis, consistente nas irregularidades 'não comprovação da boa e regular aplicação dos recursos federais repassados em face da omissão no dever de prestar contas' e 'não cumprimento do prazo originalmente estipulado para prestação de contas', configura violação não só às regras legais, mas também aos princípios basilares da Administração Pública, eis que, em última análise, ocorre o comprometimento da necessária satisfação à sociedade sobre o efetivo emprego dos recursos públicos postos à disposição da municipalidade, por força do instrumento de repasse em questão.
36.	Nesses casos, em que fica evidente a falta de transparência e lisura, não há como afastar as suspeitas sempre presentes de que a totalidade dos recursos públicos federais, transferida ao município, tenha sido integralmente desviada, em prol de gestor ímprobo, ou de pessoas por ele determinadas, a revelar grave inobservância do dever de cuidado no trato com a coisa pública, isto é, ato praticado com culpa grave, pois, na espécie, a conduta do responsável se distancia daquela que seria esperada de um administrador público minimante diligente, num claro exemplo de erro grosseiro a que alude o art. 28, do Decreto-lei 4.657/1942 (Lei de Introdução às Normas do Direito Brasileiro) , incluído pela Lei 13.655/2018 (Acórdão 1689/2019-TCU-Plenário, Relator Ministro Augusto Nardes; Acórdão 2924/2018-TCU-Plenário, Relator Ministro José Mucio Monteiro; Acórdão 2391/2018-TCU-Plenário, Relator Ministro Benjamin Zymler) .
PRESCRIÇÃO DA PRETENSÃO PUNITIVA
37.	Vale ressaltar que a pretensão punitiva, conforme Acórdão 1441/2016-TCU-Plenário, Relator Ministro Benjamin Zymler, que uniformizou a jurisprudência acerca dessa questão, subordinase ao prazo geral de prescrição indicado no art. 205, do Código Civil, que é de dez anos, contado da data de ocorrência da irregularidade sancionada, nos termos do art. 189, do Código Civil, sendo este prazo interrompido pelo ato que ordenar a citação, a audiência ou a oitiva do responsável.
38.	No caso em exame, não ocorreu a prescrição, uma vez que a irregularidade sancionada ocorreu em 22/10/2018, e o ato de ordenação da citação ocorreu em 26/8/2020.
CONCLUSÃO
39.	Em face da análise promovida na seção 'Exame Técnico', verifica-se que o responsável Joaquim Neto Cavalcante Monteiro não logrou comprovar a boa e regular aplicação dos recursos e, instado a se manifestar, optou pelo silêncio, configurando a revelia, nos termos do § 3º, do art. 12, da Lei 8.443/1992. Além disso, propõe-se rejeitar as razões de justificativa de Raylan Barroso de Alencar, uma vez que não foram suficientes para sanar a irregularidade a ele atribuída. Ademais, inexistem nos autos elementos que demonstrem a boa-fé dos responsáveis ou a ocorrência de outras excludentes de culpabilidade.
40.	Verifica-se também que não houve a prescrição da pretensão punitiva, conforme análise já realizada.
41.	Tendo em vista que não constam dos autos elementos que permitam reconhecer a boa-fé dos responsáveis, sugere-se que as suas contas sejam julgadas irregulares, nos termos do art. 202, § 6º, do Regimento Interno do TCU, com a imputação do débito atualizado monetariamente e acrescido de juros de mora, nos termos do art. 202, § 1º, do Regimento Interno do TCU, descontado o valor eventualmente recolhido, com a aplicação da multa prevista no art. 57, da Lei 8.443/1992, ao responsável Joaquim Neto Cavalcante Monteiro, e com a aplicação da multa prevista no art. 58, inciso I, da Lei 8.443/1992, ao responsável Raylan Barroso de Alencar.
42.	Por fim, como não houve elementos que pudessem modificar o entendimento acerca das irregularidades em apuração, mantém-se a matriz de responsabilização presente na peça 23.
PROPOSTA DE ENCAMINHAMENTO
43.	Diante do exposto, submetemos os autos à consideração superior, propondo ao Tribunal:
a)  considerar revel o responsável Joaquim Neto Cavalcante Monteiro (CPF 407.913.94204) , para todos os efeitos, dando-se prosseguimento ao processo, com fulcro no art. 12, § 3º, da Lei 8.443/1992;
b)  julgar irregulares, nos termos dos arts. 1º, inciso I, 16, inciso III, alíneas 'b' e 'c', da Lei 8.443/1992, c/c os arts. 19 e 23, inciso III, da mesma Lei, as contas do responsável Joaquim Neto Cavalcante Monteiro (CPF XXX.913.942-XX) , condenando-o ao pagamento da importância a seguir especificada, atualizada monetariamente e acrescida dos juros de mora, calculada a partir da data discriminada até a data da efetiva quitação do débito, fixando-lhe o prazo de quinze dias, para que comprove, perante o Tribunal, o recolhimento da referida quantia aos cofres do Fundo Nacional de Desenvolvimento da Educação, nos termos do art. 23, inciso III, alínea 'a', da citada lei, c/c o art. 214, inciso III, alínea 'a', do Regimento Interno do TCU.
Débitos relacionados ao responsável Joaquim Neto Cavalcante Monteiro (CPF XXX.913.942-XX) :
	Data de ocorrência
	Valor histórico (R$) 
	Débito / Crédito

	5/11/2013
	181.292,98
	Débito

	16/1/2019
	    1.521,72
	Crédito

	18/1/2019
	           0,77
	Crédito

Valor atualizado do débito (com juros) , em 28/7/2021: R$ 294.819,15.
c)  aplicar ao responsável Joaquim Neto Cavalcante Monteiro (CPF XXX.913.942-XX) , a multa prevista no art. 57, da Lei 8.443/1992, c/c o art. 267, do Regimento Interno do TCU, fixandolhe o prazo de quinze dias, a contar da notificação, para que comprove, perante o Tribunal (art. 214, inciso III, alínea 'a', do Regimento Interno do TCU) , o recolhimento da dívida aos cofres do Tesouro Nacional, atualizada monetariamente desde a data do acórdão que vier a ser proferido por este Tribunal até a data do efetivo recolhimento, se paga após o vencimento, na forma da legislação em vigor;
d)  rejeitar as alegações de defesa apresentadas pelo responsável Raylan Barroso de Alencar (CPF XXX.763.322-XX) ;
e)  julgar irregulares, nos termos dos arts. 1º, inciso I, 16, inciso III, alínea 'a', da Lei 8.443/1992, as contas do responsável Raylan Barroso de Alencar (CPF XXX.763.322-XX) ;
f)  aplicar ao responsável Raylan Barroso de Alencar (CPF XXX.763.322-XX) , a multa prevista no art. 58, inciso I, da Lei 8.443/1992, c/c o art. 268, do Regimento Interno do TCU, fixandolhe o prazo de quinze dias, a contar da notificação, para que comprove, perante o Tribunal (art. 214, inciso III, alínea 'a', do Regimento Interno do TCU) , o recolhimento da dívida aos cofres do Tesouro Nacional, atualizada monetariamente desde a data do acórdão que vier a ser proferido por este Tribunal até a data do efetivo recolhimento, se paga após o vencimento, na forma da legislação em vigor;
g)  autorizar, desde logo, a cobrança judicial das dívidas, caso não atendidas as notificações, na forma do disposto no art. 28, inciso II, da Lei 8.443/1992;
h)  autorizar também, desde logo, se requerido, com fundamento no art. 26, da Lei 8.443/1992, c/c o art. 217, §§ 1º e 2º, do Regimento Interno do TCU, o parcelamento das dívidas em até 36 parcelas, incidindo, sobre cada parcela, corrigida monetariamente, os correspondentes acréscimos legais, fixando-lhes o prazo de quinze dias, a contar do recebimento da notificação, para comprovarem, perante o Tribunal, o recolhimento da primeira parcela, e de trinta dias, a contar da parcela anterior, para comprovarem o recolhimento das demais parcelas, devendo incidir, sobre cada valor mensal, atualizado monetariamente, os juros de mora devidos, no caso do débito, na forma prevista na legislação em vigor, alertando os responsáveis de que a falta de comprovação do recolhimento de qualquer parcela importará o vencimento antecipado do saldo devedor, nos termos do § 2º do art. 217 do Regimento Interno deste Tribunal;
i)  enviar cópia do Acórdão a ser prolatado à Procuradoria da República no Estado do Amazonas, nos termos do § 3º do art. 16 da Lei 8.443/1992, c/c o § 7º do art. 209 do Regimento Interno do TCU, para adoção das medidas cabíveis;
j)  enviar cópia do Acórdão que vier a ser proferido ao Fundo Nacional de Desenvolvimento da Educação e aos responsáveis, para ciência;
k)  informar à Procuradoria da República no Estado do Amazonas, ao Fundo Nacional de Desenvolvimento da Educação e aos responsáveis que a presente deliberação, acompanhada do Relatório e do Voto que a fundamenta, está disponível para a consulta no endereço www.tcu.gov.br/acordaos, além de esclarecer que, caso requerido, o TCU poderá fornecer sem custos as correspondentes cópias, de forma impressa; e
l)  informar à Procuradoria da República no Estado do Amazonas que, nos termos do parágrafo único do art. 62 da Resolução TCU 259/2014, os procuradores e membros do Ministério Público credenciados nesta Corte podem acessar os presentes autos de forma eletrônica e automática, ressalvados apenas os casos de eventuais peças classificadas como sigilosas, as quais requerem solicitação formal."
2.	O MP/TCU, representado pelo Procurador Júlio Marcelo de Oliveira, manifesta-se, em parecer à peça 45, de acordo com a proposta da unidade técnica.
É o Relatório.

Antônio das Chagas Ferreira Batista (OAB/AM 4.177) e outros.

Procurador Júlio Marcelo de Oliveira.

TOMADA DE CONTAS ESPECIAL. PROGRAMA DE EDUCAÇÃO INFANTIL. OMISSÃO NO DEVER DE PRESTAR CONTAS. CITAÇÃO. AUDIÊNCIA. REVELIA DO RESPONSÁVEL CITADO. REJEIÇÃO DAS RAZÕES DE JUSTIFICATIVA DO RESPONSÁVEL OUVIDO EM AUDIÊNCIA. CONTAS IRREGULARES. DÉBITO. MULTA.

TOMADA DE CONTAS ESPECIAL (TCE)

Secretaria de Controle Externo de Tomada de Contas Especial (SecexTCE).

Trata-se de Tomada de Contas Especial instaurada pelo Fundo Nacional de Desenvolvimento da Educação em desfavor dos ex-Prefeitos de Eirunepé/AM, Joaquim Neto Cavalcante Monteiro (2013 a 2016) , e Raylan Barroso de Alencar (2017 a 2020) , em razão da omissão no dever de prestar contas dos recursos recebidos por força do Programa de Educação Infantil - Apoio Suplementar, no exercício de 2013.
2.	No referido exercício foi repassado ao município o montante de R$ 181.292,98. Conforme informado no Parecer Financeiro à peça 5, o prazo para prestação de contas se encerrou 21/10/2018, no mandato do Prefeito sucessor, Raylan Barroso de Alencar. Esse prazo deveu-se ao SiGPC somente ter ficado pronto em 2018 para receber as contas dos recursos do Programa de Educação Infantil repassados entre 2012 e 2017, conforme publicação no site do FNDE (https://www.fnde.gov.br/index.php/acesso-a-informacao/institucional/area-de-imprensa/noticias/item/11998-presta%C3%A7%C3%A3o-de-contas-dos-programas-de-apoio-%C3%A0-educa%C3%A7%C3%A3o-infantil-est%C3%A1-dispon%C3%ADvel-para-registro-no-sigpc) .
3.	Ante a não apresentação das contas no prazo estabelecido, e não havendo saneamento da irregularidade em resposta às notificações, o FNDE instaurou a presente tomada de contas especial, responsabilizando ambos os prefeitos.
4.	No âmbito deste Tribunal, foi promovida a citação de Joaquim Neto Cavalcante Monteiro (peça 29) , imputando-lhe débito no valor total repassado, em razão da não comprovação da boa e regular aplicação dos recursos federais repassados ao Município de Eirunepé/AM, em face da omissão no dever de prestar contas dos valores transferidos. Foi também realizada a audiência de Raylan Barroso de Alencar (peça 30) , para que apresentasse razões de justificativa pelo não cumprimento do prazo originalmente estipulado para prestação de contas do Programa de Educação Infantil - Apoio Suplementar, no exercício de 2013.
5.	Apesar de regularmente citado, Joaquim Neto Cavalcante Monteiro não apresentou alegações de defesa, tampouco recolheu o valor do débito que lhe foi imputado. Dessa forma, deve ser considerado revel, nos termos do art. 12, § 3º, da Lei 8.443/1992, dando-se prosseguimento ao processo.
6.	Por sua vez, Raylan Barroso de Alencar apresentou razões de justificativa que foram analisadas pela SecexTCE por meio da instrução transcrita no relatório parte desta deliberação. Naquela assentada, a unidade técnica propõe rejeitar as defesas apresentadas, visto que não justificaram a omissão no dever de prestar contas.
7.	Ante estes fatos, a SecexTCE propõe julgar irregulares as contas dos responsáveis, imputando débito no valor apurado ao responsável destinatário da citação, além de aplicar-lhe a multa prevista no art. 57 da Lei 8.443/1992. Quanto ao prefeito sucessor, é proposta a aplicação da multa prevista no art. 58, inciso I, da Lei 8.443/1992. O Ministério Público junto ao TCU avalizou a proposta da unidade técnica.
8.	Acolho o encaminhamento alvitrado pela SecexTCE, cuja análise adoto como parte das minhas razões de decidir.
9.		Quanto ao ex-Prefeito Joaquim Neto Cavalcante Monteiro, em cujo mandato foram repassados os recursos, cabe-lhe a responsabilização pela não comprovação da regular aplicação dos recursos, ante a não apresentação da prestação de contas ou a demonstração de que tenha repassado ao prefeito sucessor os documentos necessários e suficientes para que a prestação de contas fosse por ele inserida no sistema SiGPC no final do prazo estabelecido pelo FNDE. Ante a sua revelia perante a citação promovia por este Tribunal, deixou passar mais esta oportunidade para que pudesse demonstrar a correta aplicação dos recursos objeto desta tomada de contas especial.
10.	Quanto ao prefeito sucessor, sua defesa alega basicamente que o antecessor não deixou qualquer documentação sobre a aplicação dos recursos em tela por ocasião da sucessão na prefeitura. Alega ainda ter protocolado representação criminal no Ministério Público Federal, no exercício de 2018, dentre outras medidas judiciais e administrativas cabíveis. Entretanto, não apresentou nenhum elemento comprobatório dessa providência. Assim, não há como afastar sua responsabilidade quanto à omissão no dever de prestar contas, visto não ter comprovado a adoção das medidas cabíveis em face do prefeito antecessor, nos termos da Súmula/TCU 230.
11.	Não incide no presente caso a prescrição da pretensão punitiva, nos termos do Acórdão 1441/2016-TCU-Plenário, tendo em vista que os recursos foram repassados no exercício de 2013, e o prazo para prestação de contas se encerrou em 21/10/2018, não tendo decorrido, em relação a ambos os eventos, o prazo prescricional de dez anos até a data do ato que ordenou a citação e a audiência (26/08/2020 - peça 26) .
12.	Também não há que se falar em prescrição da pretensão ressarcitória, mesmo em face do entendimento do Supremo Tribunal Federal exarado por ocasião do julgamento do RE 636.886/AL. Na mencionada decisão, conforme confirmado no julgamento dos embargos de declaração opostos pela Advocacia-Geral da União, o Ministro Alexandre de Moraes, relator do processo, anotou que  "[a]  pretensão  de  ressarcimento  ao  erário  em  face  de  agentes públicos reconhecida em acórdão de Tribunal de Contas prescreve na forma da Lei 6.830/1980 (Lei de Execução Fiscal) ". 
13.	O Plenário do STF, em julgamento virtual encerrado no dia 20/8/2021, rejeitou os Embargos de Declaração opostos pela Advocacia-Geral da União contra o referido julgado, por 8 votos a 2, vencidos os Ministros Luís Roberto Barroso e Édson Fachin apenas na tese de que a decisão deveria modular efeitos prospectivos. Nessa oportunidade o Relator da matéria, Ministro Alexandre de Moraes, pontuou o seguinte em seu voto, no que foi acompanhado pelos demais votos vencedores:
	" (...) 
	Os argumentos acima elencados conduzem à conclusão no sentido de que a pretensão executória de título executivo proveniente de decisão do TCU da qual resulte imputação de débito ou multa é prescritível; e, portanto, a ela se aplica o prazo prescricional da Lei de Execução Fiscal.
	Nenhuma consideração houve acerca do prazo para constituição do título executivo, até porque esse não era o objeto da questão cuja repercussão geral foi reconhecida no Tema 899, que ficou adstrito, como sobejamente já apontado, à fase posterior a formação do título.
	Reitere-se: Após a conclusão da tomada de contas, com a apuração do débito imputado ao jurisdicionado, a decisão do TCU formalizada em acórdão terá eficácia de título executivo e será executada conforme o rito previsto na Lei de Execução Fiscal (Lei 6.830/1980) , por enquadrar-se no conceito de dívida ativa não tributária da União, conforme estatui o art. 39, § 2º, da Lei 4.320/1964.
	Assim, são impertinentes as alegações do embargante no sentido de que devem ser esclarecidos o regramento, bem como os marcos inicial, suspensivos e interruptivos do prazo de prescrição, aplicáveis para o exercício da pretensão punitiva pelo TCU." 
	(...) (RE 636886 ED; Relator  Ministro Alexandre de Moraes) (grifos acrescidos) .
14.	A decisão não atinge, portanto, a fase constitutiva do título executivo, a cargo dos Tribunais de Contas, mas sim a fase de sua execução, no âmbito do poder judiciário. Mantém-se, assim, jurisprudência deste Tribunal, conforme a Súmula 282, estabelecendo que as ações de ressarcimento movidas pelo Estado contra os agentes causadores de dano ao erário são imprescritíveis.
15.	Por fim, deixo de acolher a proposta de se autorizar, desde já, o parcelamento das dívidas por entender que essa autorização depende de solicitação expressa por parte dos devedores.
16.	Nos termos do art. 12, inciso IV, da LO/TCU, c/c o § 7º, in fine, do art. 209 do RI/TCU, considero cabível o envio de cópia da deliberação proferida nestes autos à Procuradoria da República no Estado do Amazonas para o ajuizamento das ações que considere cabíveis.
	Ante o exposto, manifesto-me por que o Tribunal aprove o Acórdão que ora submeto à apreciação deste Colegiado.
TCU, Sala das Sessões, em 30 de novembro de 2021.
AUGUSTO SHERMAN CAVALCANTI 
Relator